【裁判字號】    99,上訴,1768
【裁判日期】    990819
【裁判案由】    妨害性自主等
【裁判全文】
臺灣高等法院刑事判決                99年度上訴字第1768號
上  訴  人
即  被  告  乙○○
選任辯護人  方意欣律師
            林仲豪律師
上列上訴人因妨害性自主等案件，不服臺灣桃園地方法院99年度
訴字第79號，中華民國99年3月26日第一審判決（起訴案號：臺
灣桃園地方法院檢察署97年度偵續字第352號），提起上訴，本
院判決如下：
    主  文
原判決撤銷。
乙○○無罪。
    理  由                                                                
一、公訴意旨略以：被告乙○○與告訴人即代號0000-0000號女
    子（下稱甲○，真實姓名及年籍資料詳卷附代號與真實姓名
    對照表）係經由網路認識之朋友，於民國97年7月6日晚間11
    時許，被告與告訴人甲○在告訴人桃園縣中壢市○○○街（
    詳細地址詳卷）住處一同飲酒，因天氣炎熱，2人乃至放置
    有2張床之房間內，並分別坐在其中1張床上繼續飲酒，至97
    年7月7日凌晨2、3時許，被告竟基於強制性交之犯意，違反
    告訴人之意願，以強暴之方法，乃移位至告訴人所坐之床上
    ，將告訴人推倒，先以身體壓在告訴人身上，以左手抓住告
    訴人右手，另用四肢壓住告訴人手腳，因告訴人掙扎，被告
    乃扯破告訴人所穿POLO衫衣釦位置，將手伸入告訴人衣服裡
    面，隔著內衣撫摸告訴人胸部，其後強行拉下告訴人所穿著
    居家鬆緊褲，並將手伸到告訴人內褲裡，撫摸告訴人下體，
    其後即將手指插入告訴人陰道內2、3下，以此強暴方式，對
    告訴人強制性交得逞，告訴人手臂在乙○○用力壓制中，使
    其左手臂受有2×1cm瘀青傷、右前臂受有5×3.2cm瘀青傷、
    右手臂受有2×1.5cm瘀青傷等傷害，嗣告訴人掙脫，乃逃至
    客廳，並以花瓶朝被告丟擲，因被告被破碎玻璃刺傷，告訴
    人即趁隙躲入書房內，並撥打110電話以有人打架受傷為由
    報警處理，因認被告涉犯刑法第221條第1項之強制性交罪嫌
    及同法第277條第1項之傷害罪嫌。
二、證據能力部分：
    按刑事訴訟法基於證據裁判主義及嚴格證明法則，明定得以
    作為認定犯罪事實存否之依據者，以有證據能力之證據為限
    。而「傳聞排除法則」中所謂被告以外之人於審判外之陳述
    無證據能力，係針對證據目的在於證明犯罪事實爭點（issu
    e on fact）之證據資格而言，若證據之目的僅係作為「彈
    劾證據憑信性或證明力」之用（issue on credibility ）
    ，旨在減損待證事實之成立或質疑被告或證人陳述之憑信性
    者，其目的並非直接作為證明犯罪事實成立存否之證據，則
    無傳聞排除法則之適用，此即英美法概念所稱「彈劾證據」
    （impeachment evidence），日本刑事訴訟法第328條亦已
    就此項「彈劾證據」予以明文規定，基於刑事訴訟發現真實
    及公平正義之功能，於我國刑事訴訟上亦應有其適用。故於
    審判期日證人所為陳述與審判外之陳述相異時，仍可提出該
    證人先前所為自我矛盾之陳述，用來減低其在審判時證言之
    證明力，此種作為彈劾證據使用之傳聞證據，因非用於認定
    犯罪事實之基礎，不受傳聞法則之拘束。因此，被告以外之
    人於審判外之言詞或書面陳述，雖不得以之直接作為證明犯
    罪事實存否之證據，但非不得以之作為彈劾證據，用來爭執
    或減損被告、證人或鑑定人陳述之證明力（最高法院98年度
    臺上字第2079號、第2896號、第4029號判決參照）。本件被
    告及其選任辯護人雖爭執法務部調查局測謊報告及告訴人主
    張被告傳送予告訴人甲○之簡訊等2項證據之證據能力，然本
    件後引有關上揭被告以外之人於審判外之陳述，均非直接證
    明犯罪事實存否之證據，依上開判決意旨，皆不受證據能力
    規定及傳聞法則之限制，合先敘明。
三、按犯罪事實應依證據認定之，無證據不得認定其犯罪事實，
    刑事訴訟法第154條第2項定有明文。次按認定不利於被告之
    事實，須依積極證據，茍積極之證據不足為不利於被告事實
    之認定時，即應為有利於被告之認定，更不必有何有利之證
    據。認定犯罪事實所憑之證據，雖不以直接證據為限，間接
    證據亦包括在內；然而無論直接或間接證據，其為訴訟上之
    證明，須於通常一般之人均不致有所懷疑，而得確信其為真
    實之程度者，始得據為有罪之認定，倘其證明尚未達到此一
    程度，而有合理之懷疑存在時，事實審法院復已就其心證上
    理由予以闡述，敘明其如何無從為有罪之確信，因而為無罪
    之判決，尚不得任意指為違法。刑事訴訟法第161條已於91
    年2月8日修正公布，其第1項規定：檢察官就被告犯罪事實
    ，應負舉證責任，並指出證明之方法；因此，檢察官對於起
    訴之犯罪事實，應負提出證據及說服之實質舉證責任。倘其
    所提出之證據，不足為被告有罪之積極證明，或其指出證明
    之方法，無從說服法院以形成被告有罪之心證，基於無罪推
    定之原則，自應為被告無罪判決之諭知，最高法院30年上字
    第816號、76年台上字第4986號、92年台上字第128號分別著
    有判例足資參照。又按告訴人之告訴，係以使被告受刑事訴
    追為目的，是其陳述是否與事實相符，仍應調查其他證據以
    資審認；而被害人之陳述如無瑕疵，且就其他方面調查又與
    事實相符，固足採為科刑之基礎，倘其陳述尚有瑕疵，而在
    未究明前，遽採為論罪科刑之根據，即難認為適法，最高法
    院52年臺上字第1300號、61年臺上字第3099號判例意旨可資
    參照。
四、公訴人認被告涉有上開犯行，係以告訴人甲○於警詢、偵查
    、原審之指訴及證人陳○○於偵查、原審之證述，與告訴人
    甲○之診斷證明書、採證光碟及照片、被告於案發後傳送予
    告訴人之簡訊內容、法務部調查局測謊報告等為其主要論據
    。訊據被告固自承其與告訴人甲○係在女同志網站認識，其
    於上揭時地確與告訴人發生爭執、拉扯，2人均因此而受傷
    之事實，惟堅詞否認有何妨害性自主及傷害犯行，辯稱：「
    當時是伊與甲○一起飲酒，後來甲○向伊求愛，想進一步與伊
    發生關係，伊表示要甲○先和她的女友分手再進一步交往，甲
    ○因此不高興，即在上址摔酒瓶，伊拉住甲○的手臂想阻止
    她，才與甲○發生拉扯，甲○因此手臂受傷，並非出於傷害之
    意，伊並未將違反甲○意願，強摸她胸部或強將伊手指插入甲
    ○陰道，洵無強制性交、傷害犯行。」云云。經查：
  (一)告訴人甲○以證人身分先於檢察官偵查中具結證稱：「約97
    年7 月6日晚間11時許，伊與被告在伊住處喝酒，後來因為
    伊房間內有冷氣及2張床，伊就與被告在伊房間內繼續喝酒
    ，後來約97年7月7日凌晨2、3時許，被告將伊壓制在床上，
    被告整個把伊撲在床上，用左手壓著伊右手，撫摸伊胸部，
    伊有拒絕，後來被告有扯伊的衣服，伊是穿POLO衫，下半身
    穿短褲，被告又把手伸到伊的內褲裡，撫摸伊下體，並用手
    指插入伊陰道內，被告的手是從伊褲頭伸進去，伊褲子有鈕
    釦，被告有沒有扯開伊忘記了，伊有拒絕被告，當時被告用
    一隻手抓著伊手，用另1隻手放入伊下體，伊有抵抗，但抵
    抗不了，伊確定被告有用手伸進伊陰部。」等語（見臺灣桃
    園地方法院檢察署97年度偵字第16413號偵查卷第22、23頁
    ），再於原審審理時以證人身分具結證稱：「於97年7月7日
    凌晨2、3時許，被告有在伊桃園縣中壢市○○○街的房間內
    ，被告就爬到伊的床上來，就用左手抓住伊右手，意圖對伊
    性侵害，被告有撫摸伊胸部，是扯破伊的衣服後，就將手放
    到伊的衣服裡面，被告扯破伊衣服前面的衣扣位置，然後就
    將手放在伊的胸部，然後以手指插入陰道，伊當時穿著居家
    的鬆緊褲，被告將伊褲子扯下來，將手指有插入陰道裡面，
    伊有抵抗，但被告就是越來越用力，繼續壓制伊，繼續做性
    侵害的動作。伊抵抗時，伊手有受到傷害，伊手腕受傷，右
    手比較嚴重，腳是在膝蓋受傷，伊的腳傷已經忘記是如何造
    成的，在被告對伊性侵害過程中，被告的1隻手壓著伊的1隻
    手，伊的另1隻手就是反抗，所以才會被乙○○的手指甲劃
    傷，在被告1隻手壓住伊，另1隻手對伊以手指插入陰道時，
    伊的另1隻手在反抗，就是要將乙○○的手撥開，即撥開被
    告用手撫摸伊下體的手。當時被告在上，伊在下，被告將伊
    壓制住，被告將伊褲頭拉下，但是沒有完全拉下，並將手伸
    進伊陰道。伊右手臂的傷勢是被壓制時受傷的。過程中伊在
    床上掙扎約有10分鐘左右，伊是持續的掙扎，所以才造成這
    麼大的瘀傷。一開始是用身體壓在伊身上，後來用手壓住伊
    手，並要四肢壓住伊的手及四肢。在被告撲向伊之前，伊是
    坐在床緣邊，乙○○撲向伊後，伊才躺下。被告以手指插入
    伊陰道插入2、3下，大約是2、3秒鐘，因為伊強力的反抗，
    伊一直揮舞手及腳，後來掙脫，被告是隔著內衣撫摸伊胸部
    。」等語（見原審99年度訴字第79號卷第32、33、36頁背面
    、37、40、41、42、43頁）。
  (二)依以上證人甲○於檢察官偵查及原審之證言，甲○與被告確有
    數分鐘之拉扯，佐以被告較告訴人矮瘦之身材，甲○應有反
    抗之可能，否則何以兩人會持續數分鐘之拉扯、掙扎？故甲
    ○指稱被告先以手強摸其胸部，再以手指插入其陰道插入2
    、3下，以甲○有相當反抗能力觀之，甲○至少曾力阻被告之
    行為而造成甲○之陰道些許磨擦傷痕，甲○身上亦會殘留微量
    被告之DNA，始符常理，惟依附卷甲○於97年7月7日下午2時
    30 分許至行政院衛生署桃園醫院驗傷結果，甲○之處女膜僅
    有3、6、9點鐘方向陳舊性裂傷，並無外陰撕裂之新傷，有
    該院受理疑似性侵害事件驗傷診斷書在卷足憑（見臺灣桃園
    地方法院檢察署97年度偵字第16413號前案資料表卷宗所附
    證物袋內），且甲○之左右手指甲、唾液、陰道、肛門及案
    發時所穿之內褲、外衣等處，均未檢出DNA量，衡諸甲○雖已
    有生育經驗，然案發時至甲○驗傷不到1日，處女膜新傷不可
    能於短短不到1日之時間即可癒合，且如甲○之指訴為真，以
    目前科學檢驗方法之精密，豈有可能未檢出發現任何被告之
    DNA？告訴人稱被告違反其意願強摸其胸部，並以手指插入
    其陰道之指訴，實有違背常理之處。
  (三)又證人甲○對其於案發後警方及消防救護員獲報抵達其住處
    時，並未向員警陳述遭被告性侵害，且於被告經送往天晟醫
    院就醫後，甲○尚至該醫院為被告給付相關醫療費用，並接
    被告一同返回甲○住處等情並不否認，且經證人即案發後到甲
    ○住處處理之警員陳和得於偵查及原審審理時結證屬實（見
    97年度偵字第16413號卷第58、59頁及原審卷第26至29頁）
    。依一般經驗，縱使甲○因與被告之同性親密關係，考量2人
    情誼，案發後獲報抵達甲○住處時之警員陳○○等均為男性
    ，無法立即將所遭遇之不堪情節向男性警員陳述，惟甲○如
    確遭被告性侵害，其躲避被告惟恐不及，豈會願意至被告就
    醫之醫院為被告給付相關醫療費用，並願接被告一同返回甲
    ○住處，實令人匪夷所思，甲○之證言確有可疑。
  (四)另參諸一般人之雙腿較之雙手有力，故性侵害案件中，加害
    人如欲以手指插入被害人之陰道性侵，被害人為保護自己，
    必會夾緊自己雙腿，避免遭到性侵，反之，加害人必撥開被
    害人之雙腿，以達性侵之目的，故被害人之雙腿之大腿內側
    部位多會有瘀青、紅腫等傷勢。惟本件附卷之甲○診斷證明
    書、採證光碟及照片等證物所示，診斷證明書記載甲○係受
    有「左手臂受有2×1cm瘀青傷、右前臂受有5×3.2cm瘀青傷
    、右手臂受有2×1.5cm瘀青傷」等傷害，均係雙手手臂受有
    瘀青傷，而採證照片中甲○之大腿處僅有約1公分之割傷及雙
    手掌、右腳掌右側邊緣擦傷、割傷（見97年度偵字第16413
    號偵查卷第40至54頁），卻未見其大腿內側部位受有瘀青、
    紅腫等傷害，經核與被告所辯案發時係甲○不高興，摔酒瓶
    ，伊拉住甲○的手臂想阻止她，才與甲○發生拉扯，甲○因此
    雙手多處受傷，並非出於傷害之意，亦未以藉此性侵甲○等
    情相符，可見被害人甲○之證言與一般經驗法則有違。
  (五)再本件經檢察官囑託法務部調查局對證人甲○進行測謊鑑定
    ，該局依控制問題法及混合問題法進行施測，其就「(一)當天
    乙○○有撫摸渠的身體；(二)當天乙○○有將手指插入渠的陰
    道內。上述問題經測試均無情緒波動反應，研判未說謊。」
    等語，有該局98年7月6日調科參字第09800367030號測謊鑑
    定書在卷可佐（見臺灣桃園地方法院檢察署97年度偵續字第
    352號偵查卷第72頁）。上開測謊鑑定結果，證人甲○雖經研
    判均未說謊，惟以上法務部調查局所設定之問題均未假設「
    被告違反甲○之意願」之性侵害之前提要件，此測謊鑑定已
    有可議之處，合先說明。況按測謊鑑定，係依「一般人」在
    說謊時，會產生遲疑、緊張、恐懼、不安等心理波動現象，
    乃利用測謊儀器將受測者之上開情緒波動反應情形加以記錄
    ，用以判別受測者供述之真實性，倘受測者愈想壓抑其謊言
    所產生之情緒，則在測謊儀器上愈會產生明顯之情緒波動反
    應，反之，則無此不實之波動反應；故如係有相當控制自己
    情緒波動能力之人受測，則測謊鑑定不足以判定該受測者供
    述之真實性，是尚不足以僅以上開測謊報告鑑定被害人甲○
    就上開2項設定之問題無情緒波動反應，即可遽認被害人甲○
    指訴其遭被告傷害並以手指強制插入陰道性侵害乙節為真，
    而為被告不利之認定。
  (六)又如後附表所示被告於案發後傳送予告訴人甲○之簡訊內容
    ，均未提及告訴人甲○所指被告違反其意願，強摸其胸部並
    強以手指插入其陰道而性侵害等情節，皆為被告向告訴人甲
    ○道歉，欲求甲○原諒，以達成民事和解之內容，是亦不足
    以僅以如後附表所示被告於案發後傳送予告訴人甲○之簡訊
    ，即可認定被告有告訴人甲○指訴被告違反其意願，強摸其
    胸部並以手指插入其陰道而性侵害之犯行。
  (七)綜上所述，告訴人甲○指訴被告違反其意願，強壓其雙手致
    其受傷，並強摸其胸部及強以手指插入其陰道而性侵害之證
    言，既有以上諸項違常情之瑕疵，且公訴人所提出之其他證
    據即證人陳和得之證述、告訴人甲○之診斷證明書、採證光
    碟及照片、被告於案發後傳送予告訴人之簡訊內容、法務部
    調查局測謊報告等亦不足為證明上開告訴人甲○指訴其遭被
    告傷害及性侵害之補強證據，本件依檢察官所舉之各項證據
    ，尚有諸多合理性懷疑之存在，未達於通常一般人均不致於
    有所懷疑而得確信為真實之程度，自不足以說服法院形成被
    告有檢察官起訴之犯罪事實之心證，此外查無其他積極證據
    足認被告有強制性交、傷害之犯行，應認不能證明被告犯罪
    ，原審不察，遽為被告有罪之判決，尚有違誤。被告上訴意
    旨指摘原判決有罪不當，為有理由，應由本院予以撤銷改判
    ，諭知被告無罪之判決。
據上論斷，應依刑事訴訟法第369條第1項前段、第364條、第301
條第1項前段，判決如主文。 
本案經檢察官邱美育到庭執行職務。
中    華    民    國    99    年    8     月    19    日
                  刑事第十七庭  審判長法  官  王聰明
                                      法  官  陳世宗
                                      法  官  黃雅芬
以上正本證明與原本無異。
如不服本判決，應於收受送達後10日內向本院提出上訴書狀，其
未敘述上訴之理由者並得於提起上訴後10日內向本院補提理由書
（均須按他造當事人之人數附繕本）「切勿逕送上級法院」。
                                      書記官  鄭雅云
中    華    民    國    99    年    8     月    19    日
附表：
┌─┬───────┬───────────────┬───────┐
│編│通話時間      │簡訊內容                      │備註          │
│號│              │                              │              │
├─┼───────┼───────────────┼───────┤
│1 │97年7 月7 日晚│對不起我真的很在乎你，我帶你看│原審98年度審訴│
│  │間7時11分     │醫生，買件新的給你，對不起讓你│字第2547號卷第│
│  │              │手痛了。                      │54頁          │
├─┼───────┼───────────────┼───────┤
│2 │97年7 月7 日晚│請你撤告，我不能沒有工作...你 │原審98年度審訴│
│  │間10時39分    │要我怎樣我都答應你，都答應你，│字第2547號卷第│
│  │              │我不能有案底，會被裁員，我求你│53、52頁      │
│  │              │好嗎？                        │              │
├─┼───────┼───────────────┼───────┤
│3 │97年7 月8 日上│我們談一下，自己的事情要自己解│原審98年度審訴│
│  │午7時36 分    │決，你是在害我，我們和解好嗎？│字第2547號卷第│
│  │              │求你，談一下。                │51頁          │
├─┼───────┼───────────────┼───────┤
│4 │97年7 月8 日上│讓我跟你道歉好嗎？對不起，別在│原審98年度審訴│
│  │午8時19 分    │生氣了，真的知道你只是生氣，知│字第2547號卷第│
│  │              │道你脾氣，別氣了，一萬次對不起│50、49頁      │
│  │              │，朋友一場...                 │              │
├─┼───────┼───────────────┼───────┤
│5 │97年7 月8 日上│我的錯都是我的錯請你原諒我    │原審98年度審訴│
│  │午8 時38分    │                              │字第2547號卷第│
│  │              │                              │48頁          │
├─┼───────┼───────────────┼───────┤
│6 │97年7 月8 日上│我該死我該自殺我的錯我的錯    │原審98年度審訴│
│  │午8 時39 分   │                              │字第2547號卷第│
│  │              │                              │47頁          │
├─┼───────┼───────────────┼───────┤
│7 │97年7 月8 日上│我的錯當面跟你道歉... 當面私下│原審98年度審訴│
│  │午8 時49分    │跟你道歉，別扯警局，當面談與道│字第2547號卷第│
│  │              │歉，真的進警局大家都難看，哭著│46、45、44頁  │
│  │              │對你說對不起我下跪            │              │
├─┼───────┼───────────────┼───────┤
│8 │97年7 月8 日上│跪下跟你認錯道歉親自，原諒我好│原審98年度審訴│
│  │午8 時52分    │不好。                        │字第2547號卷第│
│  │              │                              │43頁          │
├─┼───────┼───────────────┼───────┤
│9 │97年7 月8 日上│給你跪好嗎懇求你原諒我的錯，我│原審98年度審訴│
│  │午8 時54分    │的錯哭著求你好嗎？我的錯...   │字第2547號卷第│
│  │              │                              │42頁          │
├─┼───────┼───────────────┼───────┤
│10│97年7 月8 日上│哭泣的跪下懇求你原諒，我真的錯│原審98年度審訴│
│  │午8 時57分    │了，當面跟你跪求，求你原諒。  │字第2547號卷第│
│  │              │                              │41頁          │
└─┴───────┴───────────────┴───────┘

司法院資訊處製作；財團法人民間司法改革基金會備份。
